最高法院民事判決　　　　　　　　　 110年度台上字第2124號
上　訴　人　臺灣土地銀行股份有限公司

法定代理人　謝 娟 娟
訴訟代理人　凃 禎 和律師
上　訴　人　方陳幸鈴
　　　　　　蔡 明 昌
　　　　　　林 俊 志
　　　　　　林 義 人
　　　　　　陳 亦 民

　　　　　　陳 藤 本
　　　　　　陳 肇 偉
　　　　　　李陳韻茹
　　　　　　翁陳民江
　　　　　　陳 藤 禾

被 上訴 人　蔡 佳 吟
上列當事人間請求分割共有物事件，上訴人對於中華民國109年1
1月18日臺灣高等法院臺南分院第二審判決（109年度上字第101
號）提起上訴，本院判決如下：
    主  文
原判決廢棄，發回臺灣高等法院臺南分院。
    理  由
本件於第三審上訴程序中，上訴人臺灣土地銀行股份有限公司（
下稱土地銀行）之法定代理人於民國110年12月23 日由黃伯川變
更為謝娟娟，有股份有限公司變更登記表在卷可稽，謝娟娟聲明
承受訴訟，核無不合，應予准許。又本件為分割共有物之訴，其
訴訟標的對於共同訴訟之各人必須合一確定，依民事訴訟法第56
條第1項第1款規定，土地銀行上訴之效力，及於同造未提起上訴
之方陳幸鈴以次10人，爰將之併列為上訴人，合先敘明。
次查被上訴人主張：坐落臺南市○○區○○段（下稱○○段）第
000地號、地目建、面積2260.44平方公尺之土地（下稱系爭土地
）為兩造共有，應有部分如原判決附表（下稱附表）二所示。兩
造間就系爭土地並無不分割之約定，依其使用目的，亦無不能分
割之情形，惟無法協議分割等情，依民法第823條第1項規定，求
為裁判分割之判決。
上訴人土地銀行則以：如原判決附圖（下稱附圖）一編號 266-6
為前窄後寬之狹長梯型地形，臨路面寬僅150 公分，不利使用，
附圖一方案就該部分採變價分割，變賣不易且價格必低，有損全
體共有人之權益，應採附圖三方案為分割，將編號266-6 與相鄰
編號266-5 合併分歸方陳幸鈴取得，再互相找補，以發揮土地利
用最大效益；上訴人方陳幸鈴、蔡明昌、林俊志、林義人亦以：
同意按附圖一方案分割各等語，資為抗辯。
原審維持第一審所為分割方法之判決，駁回上訴人之上訴，係以
：系爭土地為兩造共有，應有部分如附表二所示。系爭土地無因
物之使用目的不能分割之情形，兩造亦無不分割之約定，惟無法
協議分割，被上訴人得請求裁判分割。次查系爭土地北側臨臺南
市新營區中山路，西側與○○段第265地號土地相連，第265地號
土地上建有磚造2 層半建物，現由訴外人慶瑞茶莊使用。系爭土
地西半部有加強磚造2層半外附鐵皮建物，分為2 戶，西側1戶為
方陳幸鈴所有，現出借親戚住用，東側1 戶為林義人與林俊志所
有，現出租他人供營業使用；系爭土地中央有蔡明昌所有1 層磚
木造建物，分為2戶，1戶目前無人使用，1 戶現出租他人供營業
使用；系爭土地東半部有加強磚造2 層建物，現由土地銀行新營
分行使用；該銀行東側有加強磚造2 層半加蓋鐵皮建物，該建物
後方有2 層鐵皮屋，均為被上訴人所有，現無人使用。審酌系爭
土地採附圖一方案分割，各共有人均分得其所有建物坐落之基地
位置，符合使用現況及多數共有人之意願。附圖三方案將編號26
6-6、266-5合併分歸方陳幸鈴取得，再以金錢補償其他共有人，
為方陳幸玲所不同意，並表示無資力給付補償金；且方陳幸玲依
此分割方案分得之土地為前窄後寬之狹長梯型地形，編號 266-6
部分土地復遭慶瑞茶莊所有上開建物越界占用，自無強命方陳幸
鈴合併分得編號266-6 ，再要求其以金錢補償其他共有人之理。
況土地銀行並未證明變價所得之金額一定會較低，變價分割編號
266-6 可使該土地依市場機制決定其價值。採取附圖一方案分割
系爭土地，將各共有人均不願分配取得之編號266-6 變價，由兩
造按附表二所示比例分配價金，兼顧兩造利益，較符合公平原則
。兩造就系爭土地分割後分得之土地，因坐落位置臨路之寬窄及
區段等情形不同，價值自有差異。第一審囑託長信不動產估價師
聯合事務所（下稱長信事務所）鑑定找補金額，其派員實地調查
鄰近地價，根據當地土地、建物利用情形、里鄰環境、交通情況
、公共設施、經濟發展及鄰近地區未來發展趨勢等因素，提出之
估價報告書（下稱系爭估價報告），有其公正性，自可採取。惟
系爭估價報告未就編號266-6 為變價分割，應扣除該部分之估價
，依兩造取得之價值，計算各共有人應補償及受補償之金額如附
表一所示。故系爭土地應按附圖一方案分割，將附圖一編號 266
土地分歸陳亦民、陳藤禾（下稱陳亦民等2人）各按應有部分3分
之1，陳藤本、陳肇偉、李陳韻茹、翁陳民江（下稱陳藤本等4人
）各按應有部分12分之1保持共有；編號266-1、266-2、266-3、
266-5 土地依序分歸被上訴人、土地銀行、蔡明昌、方陳幸鈴；
編號266-4土地分歸林義人、林俊志（下稱林義人等2人）依序按
應有部分484分之327、484分之157保持共有；編號266-6 土地變
賣，由兩造按附表二所示比例分配價金，並由被上訴人、土地銀
行、蔡明昌、方陳幸鈴依附表一所示金額補償應受補償人等詞，
為其判斷之基礎。
查被上訴人提出之附圖一方案，係將系爭土地全部原物分割，由
陳亦民等2人及陳藤本等4人分得編號266 土地並保持共有，被上
訴人、土地銀行、蔡明昌、方陳幸鈴依序分得編號266-1、266-2
、266-3、266-5土地，林義人等2人分得編號266-4及266-6 土地
並保持共有（見第一審卷二79頁反面、245 頁以下）。長信事務
所並以此為據，分析附圖一各編號土地之差異性，以編號 266-5
為比準地，考量各編號土地個別差異條件，運用百分率法進行比
較、調整及修正，推估各編號土地之價格，以為計算各共有人應
補償及受補償金額之參考（見系爭估價報告6頁、78 頁以下）；
且認倘將編號266-6 改為變價分割，不列入找補之範圍，各共有
人應補償及受補償之金額須重新計算（見第一審卷二109 頁）。
原審既認應依附圖一方案分割，乃遽將編號266-6 改為變價分割
，復未查明系爭估價報告估算附圖一各編號土地價格之基礎是否
產生變動，逕扣除系爭估價報告所列附圖一編號266-6 之價格，
認各共有人應補償及受補償之金額如附表一所示，已有可議。次
查分割共有物，以消滅共有關係為目的。法院裁判分割共有土地
時，除因共有人之利益或其他就共有物之一部仍有維持共有之必
要情形外，應將土地分配於各共有人單獨所有，此觀民法第 824
條第4項之規定自明。系爭土地共有人即陳亦民等2人及陳藤本等
4 人，似未曾表示分割共有物後仍願與他共有人保持共有關係，
原審未說明有如何符合共有人之利益或其他就該部分土地仍有維
持共有之必要情形，逕將附圖一編號266土地分歸陳亦民等2人及
陳藤本等4 人維持共有，亦有判決不備理由之違法。上訴論旨，
指摘原判決違背法令，求予廢棄，非無理由。
據上論結，本件上訴為有理由。依民事訴訟法第477條第1項、第
478條第2項，判決如主文。
中    華    民    國   111    年    3     月    3     日
                      最高法院民事第一庭
                          審判長法官  陳  國  禎  
                                法官  李  瑜  娟  
                                法官  王  本  源  
                                法官  高  榮  宏  
                                法官  鄭  純  惠  
本件正本證明與原本無異
                                      書  記  官
中    華    民    國   111    年    3     月    11    日